ACORDAO-COMPLETO-2517514

ACÓRDÃO 18589/2021 ATA 40/2021 - PRIMEIRA CÂMARA

VISTOS, relatados e discutidos estes embargos de declaração opostos pela Sra. Carmén Regina Knapp Cerdeira em face do Acórdão 15532/2021-TCU-Primeira Câmara, por meio do qual esta Corte de Contas considerou ilegal ato de aposentadoria emitido em favor da embargante;
ACORDAM os Ministros do Tribunal de Contas da União, reunidos em Sessão da 1ª Câmara, diante das razões expostas pelo Relator, em:
9.1. conhecer dos presentes embargos de declaração, com fundamento nos arts. 32, inciso II, e 34 da Lei 8.443/1992, para, no mérito, rejeitá-los;
9.2. dar ciência desta decisão à embargante.

Embargos de declaração opostos em face de decisão que considerou ilegal o ato de aposentadoria emitido em favor da embargante.

Primeira Câmara

Tribunal Regional do Trabalho da 2ª Região/SP.

3. Embargante: Carmen Regina Knapp Cerdeira (XXX.075.628-XX).

13.1. Ministros presentes: Walton Alencar Rodrigues (Presidente), Vital do Rêgo (Relator) e Jorge Oliveira.
13.2. Ministro-Substituto convocado: Augusto Sherman Cavalcanti.

VITAL DO RÊGO

Ministro Vital do Rêgo.

Trata-se de embargos de declaração opostos pela Sra. Carmen Regina Knapp Cerdeira em face do Acórdão 15532/2021-TCU-Primeira Câmara, por meio do qual esta Corte de Contas considerou ilegal o ato de aposentadoria emitido em favor da embargante. 
Em seu apelo recursal, juntado na peça 12 e datado de 20/10/2021, a embargante sustenta, no essencial, o que segue:
 (...) 
II.2 Da obscuridade e contradição
Da análise perfunctória do acórdão recorrido, é possível notar que a decisão merece reforma, por haver obscuridade e contradição entre as razões de decidir e o dispositivo. 
Isso porque, apesar de destacar que a interessada é beneficiária de decisão judicial transitada em julgado, proferida nos autos da ação ordinária 2004.34.00.048565-0 (que tramitou na 7ª Vara Federal de Brasília/DF) , movida pela Associação Nacional dos Servidores da Justiça do Trabalho (Anajustra) , o acórdão CONSIDEROU ILEGAL O ATO DE CONCESSÃO DE APOSENTADORIA por estar em desacordo com a uníssona jurisprudência desta Corte de Contas acerca do assunto, apesar de fazer referência a julgado do Supremo Tribunal Federal (RE 638.115/CE) que permite a continuidade do pagamento da rubrica quando decorrente de decisão judicial transitada em julgado (...) 
 (...) 
Forçoso ressaltar, entretanto, que o RE 638.115/CE, utilizado como razão de decidir, não determina a negativa de registro da rubrica ou mesmo cessação de seu pagamento, ainda que concedida por decisão administrativa, mas apenas a sua transformação em "parcela compensatória" a ser absorvida por reajustes futuros, conforme se verifica:
 (...) 
Outrossim, quando restar demonstrado que a incorporação decorreu de ação judicial transitada em julgado, o comando do acórdão do supremo é no sentido de que o registro dos Quintos/Décimos/VPNI deve ser mantido na remuneração/proventos/pensão sem qualquer alteração na rubrica.
 (...) 
Demonstrada pois a obscuridade e contradição entre as razões de decidir e o dispositivo do acórdão vergastado.
III. PEDIDO
Ante as razões acima exposta, requer:
a) seja atribuído o efeito suspensivo ao presente recurso de embargos de declaração, nos termos do art. 287 §3º do RITCU; 
b) sejam conhecidos e providos os embargos de declaração e no mérito sejam acolhidos para que seja sanada a obscuridade e a contradição destacadas no acórdão vergastado.
Eis o relatório.

não há.

Não atuou.

EMBARGOS DE DECLARAÇÃO OPOSTOS EM FACE DO ACÓRDÃO 15.532/2021-TCU-1ª CÂMARA, POR MEIO DO QUAL ESTA CORTE DE CONTAS CONSIDEROU ILEGAL O ATO DE APOSENTADORIA EMITIDO EM FAVOR DA EMBARGANTE. CONTRADIÇÕES E OBSCURIDADES ALEGADAS NÃO CARACTERIZADAS. CONHECIMENTO. REJEIÇÃO.

APOSENTADORIA (APOS)

não atuou.

Em análise, embargos de declaração opostos pela Sra. Carmen Regina Knapp Cerdeira em face do Acórdão 15532/2021-TCU-Primeira Câmara, por meio do qual esta Corte de Contas considerou ilegal o ato de aposentadoria emitido em favor da embargante. Isso porque o ato contemplou, ainda que com amparo em decisão judicial transitada em julgado, a incorporação de quintos pelo exercício de funções após 8/4/1998.
Preliminarmente, destaco que a embargante não comprova a data em que tomou ciência do acórdão embargado, limitando-se a afirmar que: 
"O pedido de reexame (RITCU, art. 277, II) é tempestivo porque está sendo interposto dentro do prazo de 10 dias previsto no Regimento Interno do TCU, a contar da data da notificação feita ao recorrente (arts. 277, III, 287, § 1º) ".  
Considerando que o Tribunal Regional do Trabalho da 2ª Região/SP tomou ciência da decisão embargada em 6/10/2021 (peça 10) , o prazo para interposição dos presentes embargos teria como termo final 18/10/2021. Entretanto, observo que o presente apelo foi protocolado neste Tribunal na data de 20/10/2021, fato que, desacompanhado de comprovação documental, leva à intempestividade dos presentes embargos. Não obstante isso, conheço excepcionalmente dos embargos em epígrafe. 
Em síntese, a embargante sustenta que há obscuridade e contradição na decisão embargada, uma vez que o TCU considerou ilegal seu ato de aposentadoria, embora tenha reconhecido que a incorporação de quintos que integra seus proventos está fundamentada em decisão judicial transitada em julgado. 
II
A despeito dos argumentos apresentados, o apelo manejado pela embargante não tem o condão de promover alteração na parte dispositiva do acórdão embargado, pelas razões que passo a expor.
Observo, de início, que o art. 71, inciso III, da CF/1988 estipula a competência constitucional privativa desta Casa para, com exclusividade, apreciar a legalidade dos atos de admissão. Senão vejamos: 
art. 71. O controle externo, a cargo do Congresso Nacional, será exercido com o auxílio do Tribunal de Contas da União, ao qual compete:
 (...) 
III - apreciar, para fins de registro, a legalidade dos atos de admissão de pessoal, a qualquer título, na administração direta e indireta, incluídas as fundações instituídas e mantidas pelo Poder Público, excetuadas as nomeações para cargo de provimento em comissão, bem como a das concessões de aposentadorias, reformas e pensões, ressalvadas as melhorias posteriores que não alterem o fundamento legal do ato concessório;
Anoto que, no ordenamento pátrio, vige o princípio da independência das instâncias. Significa dizer que o TCU exerce a sua jurisdição independentemente das demais esferas (civil, penal, trabalhista, tributária etc.) . Nesse sentido, são diversos os precedentes nesta Casa, a exemplo dos Acórdão 406/1999-TCU-Segunda Câmara, 436/1994-1ª Câmara e 6/1996-1ª Câmara.
Não há, portanto, óbice para que esta Corte de Contas se manifeste pela ilegalidade da concessão de aposentadoria em questão, emitida pelo Tribunal Regional do Trabalho da 2ª Região/SP em favor da embargante, ainda que a incorporação de quintos pelo exercício de funções após 8/4/1998 tenha se dado com fundamento em decisão judicial transitada em julgado. 
Sobre mérito da irregularidade tratada nos presentes autos, é importante lembrar que o STF, no julgamento do RE 638.115/CE, a despeito de ter modulado a decisão, permitindo a continuidade do pagamento das incorporações de quintos fundadas em decisões judiciais transitadas em julgado, firmou a seguinte tese em sede de repercussão geral:
Tema 395: Ofende o princípio da legalidade a decisão que concede a incorporação de quintos pelo exercício de função comissionada no período de 8/4/1998 até 4/9/2001, ante a carência de fundamento legal.
Com isso, o STF não considerou regulares tais incorporações. A Corte Suprema, na modulação do RE 638.115/CE, buscou resguardar os princípios da coisa julgada, segurança jurídica e proteção da confiança, nos casos em que as incorporações de quintos tenham decorrido do exercício de funções comissionadas no período de 8/4/1998 até 4/9/2001, com amparo em decisão judicial transitada em julgado. Nesses casos, portanto, as parcelas de quintos devem permanecer nos exatos termos em que foram concedidas, sem serem convertidas em parcela absorvível.
Por óbvio, a decisão desta Corte de Contas não pode se sobrepor a uma decisão proferida pelo Poder Judiciário. Exatamente por essa razão que o TCU, no exercício da competência dada pelo art. 71, inciso III, da CF/1988, considerou ilegal a concessão de aposentadoria em epígrafe, deixando de expedir determinações ao Tribunal Regional do Trabalho da 2ª Região/SP, uma vez que a parcela de quintos deve permanecer como se encontra. Nesse sentido, transcrevo as razões de decidir da decisão embargada:
Considerando que o ato em questão contempla vantagem que decorre da incorporação de quintos, pelo exercício de funções no período compreendido entre 9/4/1998 e 4/9/2001; 
Considerando que a referida questão jurídica está em desacordo com a uníssona jurisprudência desta Corte de Contas acerca do assunto; 
Considerando que, nos casos de decisão judicial transitada em julgado, o Supremo Tribunal Federal, no julgamento do RE 638.115/CE, a despeito de considerar inconstitucionais as incorporações de quintos referentes ao exercício de funções no período compreendido entre 9/4/1998 e 4/9/2001, modulou a decisão de forma a permitir a continuidade dos pagamentos, nos termos em que foram deferidos por sentença transitada em julgado proferida no âmbito do poder Judiciário; (destaque acrescido) 
Considerando que, no caso em epígrafe, a parcela de quintos incorporados após 8/4/1998 está amparada por decisão judicial transitada em julgado em 1/8/2006, proferida nos autos da ação ordinária 2004.34.00.048565-0 (7ª Vara Federal de Brasília) , movida pela Associação Nacional dos Servidores do Poder Judiciário Federal - Anajustra;
Considerando que a interessada consta da lista de beneficiários da ação movida pela Associação Nacional dos Servidores do Poder Judiciário Federal;
Em outras palavras, esta Corte de Contas respeitou o comando proferido pelo Poder Judiciário nos exatos termos da modulação dada pelo STF nos autos do RE 638.115/CE, já que permanece o efeito produzido pela decisão judicial transitada em julgado. 
Por tal razão, na prática, a decisão embargada proferida pelo TCU não tem repercussão na parcela de quintos percebida pela embargante, uma vez que tal parcela se encontra resguardada, de forma definitiva, pela coisa julgada. Portanto, não há que se cogitar a contradição sustentada pela embargante, já que esta Corte atuou nos exatos limites de sua competência, respeitando a decisão judicial, que já transitou em julgado.
Ante o exposto, voto para que seja adotada a minuta de acórdão que ora trago ao exame deste Colegiado.
TCU, Sala das Sessões, em 23 de novembro de 2021.
Ministro VITAL DO RÊGO 
Relator